【裁判字號】    98,訴更,3
【裁判日期】    981209
【裁判案由】    確認所有權存在等
【裁判全文】
臺灣臺南地方法院民事裁定               98年度訴更字第3號
原      告  黃村即龍昇飯店合夥清算人
訴訟代理人  許世烜律師
被      告  龍升飯店股份有限公司
法定代理人  甲○○
訴訟代理人  李孟仁律師
上列當事人間請求確認所有權存在等事件，不服本院中華民國98
年3月30日98年度訴字第67號民事裁定，提起抗告， 經臺灣高等
法院臺南分院發回更審，本院裁定如下：
    主    文
原告之訴及假執行之聲請均駁回。
訴訟費用由原告負擔。
    理    由
一、本件原告起訴主張：
（一）關於黃村為「龍昇飯店」合夥清算人暨原告當事人適格
      之說明：按民法第692條第3款規定；合夥因目的已不能完
      成而解散，蓋合夥乃二人以上互約出資經營共同事業之契
      約，若合夥僅剩一人，則其存續要件即有欠缺，合夥自應
      解散而進行清算（ 司法院65台函民字第05942號函請參照
      ）。又依民法694條第1項規定：合夥解散後其清算由合夥
      人全體或由其所選任之清算人為之。查，「龍昇飯店」合
      夥，因除黃村一人外，其餘合夥人（蔣洪濤、郭秋環、
      謝秀玉、黃文中、甲○○、蔣松烈等 6人）均已於97年12
      月17日聲明退夥，脫離合夥關係，喪失其為合夥人之資格
      ，致全體合夥人僅餘原告一人。因蔣洪濤、郭秋環、謝秀
      玉、黃文中、甲○○、蔣松烈等 6人因退夥而喪失其為合
      夥人之資格，已非合夥人， 僅能享有民法689條之結算請
      求權而已，當然不能主張仍有選任清算人之權利，故依民
      法694條第1項規定，應由原告擔任「龍昇飯店」合夥清算
      人。
（二）被告於其經營旅館業務時，也直接冒用「龍昇飯店」之名
      稱對外營業（如廣告招牌），則被告侵害「龍昇飯店」之
      姓名權甚明。又雖「龍昇飯店」合夥已解散，惟「龍昇飯
      店」之商號名稱，仍屬合夥財產，屬合夥人公同共有（準
      共有），原告得以清算人之身分為全體共有人向被告請求
      除去姓名權之侵害。
（三）龍昇飯店設備及生財器具，均置於門牌台南縣永康市○○
      ○路123 號建物（即龍昇飯店）內，目前為被告無權占用
      。坐落台南縣永康市○○段944、945、950、951、949、
      952及956－3地號等土地上所建鋼骨造停車場為「龍昇飯
      店」合夥之財產，現均由被告占有使用及冒用中。原告為
      要保全合夥財產進行清算，提起本訴。
（四）並聲明：
    1.被告不得使用「龍昇」及「龍升」名稱經營旅館業務。
    2.被告應將門牌台南縣永康市○○○路123號「龍昇飯店」
      合夥所有如附表所示之動產交付原告。
    3.被告應將坐落台南縣永康市○○段944、945、950、951、
      949、952及956－3地號等土地上所建鋼骨造停車場遷讓交
      還原告。
    4.被告就第二項之動產及第三項之停車場，不得妨害原告變
      價或處分。
    5.訴訟費用由被告負擔。
    6.願供擔保，請准宣告假執行。
二、按原告或被告無訴訟能力者，未由法定代理人合法代理者，
    法院應以裁定駁回之，但其情形可以補正者，審判長應定期
    間先命其補正， 民事訴訟法第249條第1項第4款定有明文。
    次按合夥未定有存續期間，或經訂明以合夥人中一人之終身
    ，為其存續期間者，各合夥人得聲明退夥，但應於兩個月前
    通知他合夥人，民法第686條第1項亦定有明文。故未定有存
    續期間之合夥，合夥人雖得隨時聲明退夥，但須向他合夥人
    全體以意思表示為之，且應於退夥兩個月前通知他合夥人，
    否則不生退夥之效力（最高法院86年度台上字第2504號判決
    參照）。又「本件合夥組織之商業某製成印刷所，合夥人僅
    有二人，其一既已不欲繼續營業，則合夥目的事業自已不能
    完成，依民法第692條第3款規定，當然發生解散之結果」（
    司法院（68）台函民法字第68552號函參照）； 合夥因目的
    事業不能完成者而解散，同法第692條第3款亦有明文。而合
    夥解散後，其清算由合夥人全體或由其所選任之清算人為之
    ，同法第694條第1項定有明文，是對於清算事務，除原為合
    夥人者應與其他合夥人全體共同為之外，如非被選任之清算
    人，不得單獨為之 （最高法院40年台上字第851號判例、86
    年度台上字第3691號判決參照）。
三、本件原告以其係龍昇飯店之清算人提起本件訴訟，並以因其
    他合夥人均聲明退夥而喪失合夥人之資格，致全體合夥人僅
    餘原告一人，自應由原告任清算人云云。惟查，本件原合夥
    人即蔣洪濤等6人係於97年12月17日在本院97年度訴字第117
    5號言詞辯論期日始向原告通知退夥， 有該言詞辯論筆錄可
    據（見該事件卷第36頁），且為原告所不爭執，則渠等合夥
    關係應自該日起算2個月即98年2月17日始生退夥之效力。觀
    諸原告於起訴狀所載， 其提起本件訴訟之日期為98年1月16
    日，斯時原合夥人蔣洪濤等6人與原告之合夥關係 尚未消滅
    ，可見原告於起訴當時並非龍昇飯店唯一合夥人，亦未受任
    為合夥事務之執行人，自無從合法代理龍昇飯店提起本件訴
    訟。嗣龍昇飯店之合夥縱因其他合夥人聲明退夥而僅餘原告
    一人，致系爭合夥因目的不能完成而視為解散，依法即應進
    行清算，依上揭說明，亦應由原合夥人全體或由其所選任之
    清算人為之。又本件原告並未提出其業經全體合夥人選任為
    清算人之證明，嗣經本院於98年10月22日裁定命其補正可合
    法代理龍昇飯店提起本件訴訟之證明，原告雖已於98年11月
    4日具狀補正，卻猶執前詞稱：原合夥人即蔣洪濤等6人已於
    97年12月17日聲明退夥，該聲明於2個月後即98年2月17日生
    效，渠等於退夥生效後，即喪失合夥人地位，僅能享有民法
    第689條之退夥結算權 及對退夥前合夥所負債務仍應負責而
    已，則原告為唯一合夥人，自應由原告擔任龍昇飯店之清算
    人云云。惟聲明退夥並不當然喪失合夥清算人之資格，揆諸
    上開說明， 仍應由原合夥人即蔣洪濤等6人與原告依民法第
    694條第1項進行法定之清算程序。是原告自以其為龍昇飯店
    清算人之身分提起本件訴訟，自屬未經合法代理，即本件訴
    訟起訴程式為不合法，爰依民事訴訟法第249條第1項前段之
    規定以裁定駁回原告之訴；又原告之訴既經駁回，其假執行
    之聲請亦失所附麗，應併予駁回。
四、依民事訴訟法第249條第1項第4款，第95條，第78條裁定如
    主文。
中    華    民    國    98    年    12    月    9     日
                        臺灣臺南地方法院民事第三庭
                                法  官  王 獻 楠
上為正本，係照原本作成。
如不服本裁定，應於裁定送達後10日內向本院提出抗告狀（須附
具繕本），並應繳納抗告費新台幣1,000元。
中    華    民    國    98    年    12    月    9     日
                                書記官  李 靜 怡

司法院資訊處製作；財團法人民間司法改革基金會備份。
